臺灣高等法院臺中分院民事判決　　　　　 96年度上字第180號
上　訴　人　甲○○
　　　　　　　　　　　　20號3樓
訴訟代理人　柯開運律師
訴訟代理人　乙○○
被　上訴人　丁○○
訴訟代理人　丙○○
上列當事人間請求返還不當得利事件，上訴人對於中華民國96年
5月24日臺灣彰化地方法院96訴字第233號第一審判決提起上訴，
本院於96年12月11日言詞辯論終結，判決如下：
    主  文
上訴駁回。
第二審訴訟費用由上訴人負擔。
    事實及理由
一、被上訴人經合法通知未於言詞辯論期日到場，核無民事訴訟
    法第386條各款所列情形，爰依上訴人聲請，由其一造辯論
    而為判決。
二、上訴人起訴主張：被上訴人於民國89年1月28日將上訴人所
    有坐落雲林縣大埤鄉○○段1083之21地號、地目建、面積
    120平方公尺之土地暨其上建物即雲林縣大埤鄉豐田村田庄2
    之21號之3層樓房一棟（以下簡稱系爭房地），以買賣之原
    因登記為其所有，惟被上訴人竟否認兩造間有買賣關係存在
    ，且未給付分文予上訴人。嗣被上訴人於89年9月21日將系
    爭房地出售予訴外人張翠蓮，張翠蓮於同日以系爭房地設定
    最高限額新台幣（下同）264萬元抵押權予訴外人中國信託
    商業銀行股份有限公司（以下簡稱為中國信託銀行），由該
    抵押貸款資料及實際放款明細，即知被上訴人出售系爭房地
    至少獲利2,200,000元，顯屬不當得利，爰依民法第179條規
    定，請求被上訴人返還該不當利得等語。
三、被上訴人則辯以：系爭房地登記為被上訴人所有之原因關係
    ，業經原法院90年度訴字第1117號、及本院91年度上易字第
    212號給付買賣價金事件中詳為調查，並經兩造辯論後判決
    確定在案，有爭點效之適用，上訴人自不得再為相反之主張
    。因慶帝建設有限公司（以下簡稱為慶帝公司）事前曾與被
    上訴人之父丙○○約定，在使用執照核發後15日內未給付工
    程款予丙○○，須將包括系爭房地在內之11筆房地過戶予丙
    ○○或其指定之人，嗣慶帝公司未依限清償積欠丙○○之承
    攬工程款，即應依上開約定履行。因丙○○與慶帝公司另約
    定先將系爭房地登記在訴外人乙○○之女即上訴人名下，使
    其得向玉山銀行貸款清償乙○○之債務後，再將系爭房地登
    記予丙○○指定之人即被上訴人，之後由丙○○出賣系爭房
    地以清償玉山銀行之貸款債務196萬餘元（丙○○已向台灣
    台北地方法院以90年度訴字第6566號民事事件，訴請上訴人
    清償此筆債務），是被上訴人取得系爭房地是慶帝公司積欠
    被上訴人之父丙○○之工程款抵付而來，既非買賣關係，被
    上訴人亦無不當得利等語。
四、原審判決駁回上訴人之訴及其假執行之聲請，上訴人不服提
    起本件上訴。於本院聲明，求為判決：
  　(一)原判決廢棄；
  　(二)被上訴人應給付上訴人220萬元，及自起訴狀繕本送達翌
    　日起至清償日止，按年息5%計算之利息。
    並補充陳述稱：
    (一)被上訴人辯以系爭房地係訴外人慶帝公司未依約清償積欠
      被上訴人之父丙○○之工程款，而依其父之指定將系爭房
      地登記為其所有，以抵付工程款一節，則慶帝公司究竟應
      給付丙○○工程款若干元，是否包括系爭房地在內，即有
      計算之必要，惟丙○○於原審並未提出實做實算之證據。
      依工程承攬契約書第4條約定，須慶帝公司有積欠丙○○
      工程款，始將編號A5-A15號建物移轉登記給丙○○以抵償
      總工程款，惟上訴人否認慶帝公司有積欠丙○○總工程款
      ，此部分自應由被上訴人負舉證責任。又依工程承攬契約
      書第5條約定：工程期款計價實做實算，既然工程期款應
      實做實算，則未經丙○○慶帝公司實做實算前，丙○○如
      何證明總工程款為若干元、及慶帝公司未於使用執照核發
      後15天內未清償總工程款之情。實則丙○○就工程承攬契
      約書第2條約定之工程範圍內之工程根本未全部完工，尚
      被地主戊○○、己○○沒收兩間房屋，爰聲請傳訊該二位
      証人証明。
    (二)前案之協議書並未經乙○○簽名或蓋章，乙○○亦從未看
      過該協議書。又慶帝公司之前法定代理人薛龍木並未與丙
      ○○約定系爭房地應移轉登記予丙○○，以抵付慶帝公司
      積欠丙○○工程款之情，證人薛龍木已於本院證稱：工程
      款多寡需要實地勘驗現場方知道等語；當初請地主同意於
      未完工時，讓丙○○以其土地過戶去貸款，但不清楚金額
      等語，足証丙○○並無自己出資完成工程，且未完工，被
      上訴人自無權主張以系爭房地抵付慶帝公司對於丙○○之
      工程款，被上訴人取得系爭房地自屬不當得利。丙○○以
      其曾向彰化縣花壇鄉調解委員會聲請調解系爭工程款，並
      提出證據證明慶帝公司積欠丙○○3千多萬元之工程款，
      惟經原審調閱花壇鄉調解委員會88年度民調字第419號卷
      宗結果，丙○○並未提出任何證據，且丙○○係以乙○○
      為相對人聲請調解，並非以慶帝公司為相對人聲請調解，
      足證丙○○之上開辯解與事實不符。
    (三)被上訴人提出台北地院90年度訴字第6566號民事判決，並
      不能證明慶帝公司積欠丙○○工程款而以系爭房地抵付工
      程款、及由丙○○指定被上訴人取得有正當合法之原因。
      慶帝公司確實無積欠丙○○工程款，被上訴人提出之工程
      明細表，係丙○○個人憑空書寫，內容與事實不符，上訴
      人否認之。且依證人戊○○証稱：房屋當初沒有建好，重
      新訂立契約又遲延交屋等語；證人己○○証稱：有一小部
      分是自己施工等語，足證丙○○並未依承攬契約完工。
五、被上訴人於本院聲明，求為判決：上訴駁回。
    並補充陳述稱：
    依該工程承攬契約書第4條約定：若於使用執照核發後15天
    內，慶帝公司未付清總工程款，則應無條件移轉如建築位置
    圖所示編號A5─A15，土地坐落雲林縣大埤鄉○○段1083之
    17至1083之27地號等11筆土地及地上建物共11戶之所有權予
    丙○○等語，亦經證人薛龍木於前事件中証述屬實。又前揭
    工程結束後，因慶帝公司未依約給付工程款，遂將同斷1083
    之17、18、20、21、25、26、27地號等筆土地及其上建物所
    有權移轉登記予丙○○或其指定之人（包括被上訴人在內）
    ，業經證人即辦理前開土地及建物所有權移轉登記之代書張
    桂修於前事件中之91年1月23日在本院証述明確，益見被上
    訴人取得系爭房地之法律關係，係依據前開約定而來，且慶
    帝公司確有積欠丙○○工程款，而未依約清償之事實。慶帝
    公司確有積欠丙○○工程款，業經前案調查詳實確認之事實
    ，不容上訴人於本事件中復為爭執等語。
六、查上訴人主張其於89年1月28日以買賣為原因將系爭房地移
    轉登記為被上訴人所有；被上訴人於89年9月21日將系爭房
    地出賣予訴外人張翠蓮，並由張翠蓮於同日以系爭房地設定
    最高限額264萬元抵押權予訴外人中國信託銀行等情，業據
    上訴人提出土地及建築改良物買賣所有權移轉契約書、土地
    登記申請書、及系爭房地登記謄本等件為証，並為被上訴人
    所不爭執，堪信上訴人此部分主張為真實。惟上訴人主張其
    將系爭房地移轉登記予被上訴人，被上訴人迄今未給付買賣
    價金，嗣被上訴人將系爭房地出售予訴外人張翠蓮後，張翠
    蓮向中國信託銀行設定上開金額抵押權，由該抵押貸款資料
    、及實際放款明細，可知被上訴人出售系爭房地至少獲利
    220萬元，被上訴人應返還該不當得利一節，則為被上訴人
    所否認，並以上詞置辯。
七、經查：上訴人前以被上訴人未給付其系爭房地之買賣價金，
    向原法院提起起給付買賣價金之訴，嗣經本院91年度上易字
    第212號判決敗訴確定等情，業經本院調閱上開事件全卷查
    明屬實。被上訴人於上開事件中辯以：兩造間並未有買賣關
    係存在，系爭房地係訴外人慶帝公司積欠其父丙○○承攬該
    公司工程之款項，而以系爭房地抵償工程款等情，業經本院
    於上開事件中查明，並審認如下之事實：
  (一)兩造間就系爭房地固訂立買賣契約，以買賣為原因移轉所有
    權登記，惟慶帝公司確因積欠被上訴人之父丙○○工程款未
    付，而同意將包括系爭房地在內之11棟建物所有權移轉登記
    予丙○○或其指定之人之情，有工程承攬契約書可証（見前
    案原審卷第26頁以下），足見；慶帝公司與被上訴人之父丙
    ○○間確有工程承攬法律關係存在，而依該工程承攬契約書
    第4條約定：「若於使用執照核發後15天內，甲方（即慶帝
    公司）未付清總工程款，則應無條件移轉如建築位置圖所示
    編號Ａ5─Ａ15，土地坐落雲林縣大埤鄉○○段1083-17至
    1083-27地號等11筆土地及地上建物共11戶之所有權予乙方
    （即丙○○）」等語，上開工程結束後，因慶帝公司確未依
    約給付工程款，遂將同段1083-17、18、20、21、25至27地
    號等土地及其上建物所有權移轉登記予丙○○或其指定之人
    （包括被上訴人在內）一節，亦經證人即慶帝公司前法定代
    理人兼股東之薛龍木於原審証述明確（見前案原審卷第177
    頁）。上訴人雖又主張上開工程承攬關係僅存在於丙○○與
    慶帝公司間，與其母乙○○無關等語，惟該工程承攬契約書
    於87年5月27日簽訂時，慶帝公司之法定代理人雖由薛龍木
    署名，依慶帝公司之設立及變更登記事項卡記載，84年5月
    10日設立登記時之法定代理人為薛龍木，86年8月29日變更
    登記法定代理人為乙○○，至89年3月10日又再變更登記法
    定代理人為薛龍木（乙○○仍為股東）一節，亦有慶帝公司
    設立及變更登記事項卡附於上開事件之原審卷可按，則簽訂
    該工程承攬契約書時，慶帝公司法定代理人雖為乙○○，惟
    證人薛龍木於原審已証稱：其出面簽約，乙○○亦承認該契
    約，其將公司及工程交付乙○○及丙○○處理等語甚詳（見
    前案原審卷第179頁），足見；證人薛龍木代表慶帝公司與
    丙○○於87年5月27日簽訂該工程承攬契約書，係經慶帝公
    司負責人乙○○之同意始簽訂，該工程承攬契約自屬有效，
    且關於慶帝公司依該工程承攬契約應履行之義務，即應由公
    司法定代理人乙○○或其指定之人代為履行，系爭房地既應
    由慶帝公司依該工程承攬契約移轉所有權登記予丙○○或其
    指定之人，則被上訴人辯以兩造間就系爭房地並無買賣法律
    關係，應可採信。
  (二)又依丙○○與乙○○於88年11月10日簽訂協議書內容約定：
    丙○○取得大埤鄉○○段1083之20、21、22地號等三筆土地
    所有權時，應將同段1083之21地土地所有權過戶予乙○○之
    女甲○○。甲○○須以同段1083之21地號土地及其上建物辦
    理貸款清償乙○○之債權人曾良美之債務。乙○○清償曾良
    美債務後，應立即將該筆土地及其上建物過戶返還予丙○○
    ，乙○○及甲○○最慢應於88年12月31日前將該筆土地及其
    上建物之抵押權塗銷等語（見前案原審卷第55頁）。上訴人
    雖以乙○○並未在該協議書簽名，該協議書並非真正云云，
    惟依被上訴人提出系爭房地登記簿謄本、及玉山商業銀行出
    具代償借款證明書等件，足以証明系爭房地於88年7月23日
    自慶帝公司移轉登記為上訴人所有後，旋於同年8月5日為訴
    外人曾良美設定本金最高限額130萬元抵押權，上訴人更於
    同年12月16日向玉山商業銀行斗六分行借款200萬元，嗣被
    上訴人再於89年1月28日取得系爭房地所有權，亦於89年9月
    25日以不動產所有人之資格代償上訴人積欠玉山商業銀行之
    借款1,996,829元等情，顯見丙○○與乙○○間就系爭房地
    之所有權歸屬，確有依該協議書內容履行，尚難認乙○○未
    在該協議書簽名，即否認該協議書之效力。且系爭房地依上
    開工程承攬契約書第4條約定，本應自慶帝公司直接移轉登
    記予丙○○或其指定之人，僅因乙○○又與丙○○上開協議
    之故，由丙○○同意先移轉登記予上訴人，用以貸款清償訴
    外人曾良美之債務後，再移轉登記為被上訴人所有，應認仍
    不妨礙上開工程承攬契約書之約定，上訴人上開主張應不足
    採。
  (三)再查兩造係於88年12月23日訂立系爭房地所有權移轉公契約
    書，於89年1月28日辦理所有權移轉登記，被上訴人至90年
    10月26日於原審提起本件訴訟時，被上訴人均未支付系爭房
    地買賣價金，及兩造間並無任何親故關係等情，為兩造所不
    爭執；又據證人即辦理系爭房土所有權移轉登記之代書張桂
    修於上開事件原審結證稱：當時是乙○○與丙○○前來辦理
    過戶，並未訂立私契，亦未談到付款條件，未也談到何原因
    而過戶等語屬實（見前案原審卷第105、106頁）。按兩造間
    苟就系爭房地確有買賣關係存在，衡諸交易常情，於書立不
    動產買賣契書時，必約明於移轉登記前必繳清買賣價金，何
    以被上訴人於未支付任何買賣價金、或就價金繳交時間另有
    約定外，上訴人竟同意先行辦理系爭房地所有權移轉登記予
    被上訴人，此與一般不動產交易之常情顯然不符，上訴人就
    此亦未為合理之說明。益見；被上訴人主張兩造間移轉系爭
    房地並非因買賣法律關係使然，而係慶帝公司積欠其父丙○
    ○承攬該公司工程之款項，而以系爭房地抵償工程款等情，
    堪信為真實。
八、按確定判決之既判力，固以訴訟標的經表現於主文判斷之事
    項為限，判決理由並無既判力。但法院於判決理由中，就訴
    訟標的以外當事人主張之重要爭點，本於當事人辯論之結果
    ，已為判斷時，其對此重要爭點所為之判斷，除有顯然違背
    法令之情形，或當事人已提出新訴訟資料，足以推翻原判斷
    之情形外，應解為在同一當事人就該重要爭點所提起之訴訟
    中，法院及當事人就該已經法院判斷之重要爭點法律關係，
    皆不得任作相反之判斷或主張，始符民事訴訟上之誠信原則
　　（最高法院73年度台上字第4062號判決要旨參照)。因之；
  　同一之當事人在前訴以其為主要爭點而加以爭執，且法院就
    該爭點亦加以審理而下判斷，則在以該爭點為先決問題的不
    同之後訴請求之審理上，即不許為與該判斷相反之主張或舉
    証，亦不得為與該判斷相反之判斷，此係基於當事人公平之
    訴訟法理而來，而有爭點效之適用。經查：本件與本院91年
    度上易字第212號給付買賣價金事件確定判決之當事人相同
    ，而上訴人將系爭建物移轉登記予被上訴人，究係基於買賣
    法律關係、或係基於被上訴人之父丙○○與慶帝公司間因承
    攬該公司工程之款項，而以系爭房地抵償工程款等重要爭點
    ，均經兩造於前事件中列為主要爭點加以爭執，並經兩造充
    分之舉證，盡其攻擊、防禦之能事，並使之適當而完全之辯
    論後，本院為實質上審理，並為上開之判斷，則上訴人於本
    件中再以該先決之問題，即系爭房地是否為買賣法律關係，
  　為之爭執，依上開說明，已生爭點效，不容上訴人再於本件
    中為相反之主張，本院亦不得為與前案相反之判斷。
九、上訴人於本院中雖主張其有新訴訟資料，足以推翻原判決之
    認定，即依上開工程承攬契約書第5、3條約定：工程期款計
    價實做實算；使用執照核發後15日內以現金付清總工程款，
    丙○○就上開工程根本未全部完工，尚被地主戊○○、己○
    ○沒收兩間房屋，丙○○亦未提出實做實算之證據，不能證
    明慶帝公司積欠丙○○工程款，而得以系爭房地抵付工程款
    等語，並聲請傳訊証人戊○○、己○○、及薛龍木等人為証
    。惟為被上訴人所否認，並以：丙○○雖未會同慶帝公司彙
    算，惟丙○○有完成系爭工程及交屋，使用執照係丙○○委
    託建築師申請，於使用執照核發15天內，慶帝公司並未給付
    工程款等語。經查：上開工程承攬契約書第5條固約定工程
    期款以計價實做實算，丙○○並未會同慶帝公司彙算等情屬
    實，惟該承攬契約書第3條既約定，慶帝公司應於使用執照
    核發後15日內以現金付清總工程款等情，且依證人即地主戊
    ○○於本院審理中結証稱：其和己○○、及賴姓地主提供土
    地予慶帝公司合建，薛龍木沒將房屋蓋好，重訂契約後又遲
    延交屋，原本其可以沒收房屋，後來薛龍本說要用兩間房子
    彌補，其和兩造沒有任何糾紛，亦非直接關係，之後其分得
    之房屋有分到，兩間房屋內部的粉刷、磁磚是丙○○完成後
    交付的，使用執照也是丙○○申請交給的；其他房屋後來亦
    均有完工等語甚詳（見本院卷第96背面至97頁）；又證人己
    ○○於本院亦結証稱：有提供土地合建房屋，兩造均非第一
    手，薛龍木是第一手，房屋由薛龍木蓋了5、6年，超過合約
    很多年，此與丙○○無關，薛龍木有補貼其兩間房屋，後來
    這兩間房屋使用執照有申請下來，但其不知道何人申請等語
    （見本院卷第97背面）。由上開二證人之証詞，足証丙○○
    承攬慶帝公司房屋工程嗣後均有完工，且地主已取得使用執
    照等情屬實。証人薛龍木於本院雖結証稱：其有與丙○○簽
    訂上開工程承攬契約書，但丙○○並未會同其驗收，應該沒
    有百分之百完成，後來情形其都不知道；又其擔任慶帝公司
    負責人時，並無給付丙○○任何工程款等語（見本院卷第98
    頁），查証人薛龍木於簽訂上開契約書時，已非慶帝公司負
    責人，其係經慶帝公司當時負責人乙○○之同意始與丙○○
    簽訂該承攬工程契約書，已如上述，則該工程嗣後是否完工
    ，其並不清楚，因其於後半段工程並未經手，均係乙○○處
    理等情，業據薛龍本於前案原審中証述甚明（見前案原審卷
    第176頁），且經本院提示上開言詞辯論筆錄，其對筆錄中
    所載之證述，已承認筆錄之記載無訛等情（見本院卷第98頁
    ），則証人薛龍木於本院審理中反於其在前案中之証述，証
    稱上開工程並未全部完工云云，已與其前述不清楚之情有違
    ，顯係迴護上訴人之詞，顯不足採。按丙○○承攬慶帝公司
    之工程既已完工，且取得使用執照，並將之交付予地主，依
    上開工程承攬契約書第3條約定，丙○○於使用執照核發後
    15日內，慶帝公司即須以現金付清總工程款，雙方是否彙算
  　並非其等約定給付工程款之要件，上訴人徒以丙○○並未會
    同實作實算及驗收，爭執該工程尚未完工云云，自不足採。
十、綜上所述；被上訴人於89年1月28日取得系爭房地所有權，
    係因訴外人慶帝公司未依約清償積欠被上訴人之父丙○○工
    程款，而依丙○○之指定將系爭房地登記為被上訴人所有，
    被上訴人取得系爭房地，並非無法律上之原因而受有利益。
    因此；上訴人本於不當得利法律關係，請求被上訴人應給付
    上訴人出售系爭房地予訴外人張翠蓮之利益220萬元、及自
    起訴狀繕本送達翌日起至清償日止，按年息5%計算之利息，
    為無理由。原審為上訴人敗訴之判決，及駁回假執行之聲請
    ，並無不合。上訴意旨猶執詞指摘原判決不當，求予廢棄改
    判，為無理由，應予駁回。
十一、本案事實已臻明確，兩造其餘攻擊防禦方法，不足以影響
      本判決結果，爰不一一論述，併此敘明。
據上論結：本件上訴為無理由，依民事訴訟法第449條第1項、第
78條、第463條、第385條第1項前段，判決如主文。
中　　華　　民　　國　　96　　年　　12　　月　　25　　日
                  民事第四庭    審判長法  官  黃斐君
                                      法  官  陳蘇宗
                             　       法  官  張浴美
以上正本係照原本作成。
如對本判決上訴，須於收受判決送達後20日內向本院提出上訴書
狀，其未表明上訴理由者，應於提出上訴後20日內向本院提出上
訴理由書（須按他造人數附具繕本）。
上訴時應提出委任律師為訴訟代理人之委任狀。具有民事訴訟法
第466條之1第1項但書或第2項之情形為訴訟代理人者，另應附具
律師及格證書及釋明委任人與受任人有該條項所定關係之釋明文
書影本。
                                      書記官  郭振祥
中　　華　　民　　國　　96　　年　　12　　月　　27　　日
                                                      Ｍ
